臺灣高等法院花蓮分院刑事判決　　　　　96年度上訴字第39號
上　訴　人　臺灣臺東地方法院檢察署檢察官
上　訴　人
即　被　告　乙○○
選任辯護人　陳信伍律師
上列上訴人等因被告殺人未遂案件，不服臺灣臺東地方法院94年
度訴字第 203號中華民國95年12月29日第一審判決（起訴案號：
臺灣臺東地方法院檢察署94年度偵字第1795號），提起上訴，本
院判決如下：
    主  文
上訴駁回。
    事  實
一、乙○○患有輕度精神障礙，致其辨識行為違法或依其辨識而
    行為之能力，顯著減低，於民國（下同）94年 7月28日晚上
    11時30分許，在其位於臺東縣卑南鄉○○村○○路 206號之
    住處門外，見甲○○在馬路對面之麵攤用餐，因懷疑自家物
    品遭甲○○破壞，即向甲○○叫囂。嗣旋基於傷害之單一犯
    意，自其家中取出前端銳利之剪刀 1把，橫越馬路至該麵攤
    前，甲○○見狀惟恐遭乙○○攻擊，即先持身旁之塑膠椅子
    砸向乙○○，乙○○即持該剪刀接續往甲○○之背部、肩部
    、胸部等處連刺5刀，致甲○○受有胸部刺傷1處（ 4公分乘
    以2公分乘以1.5公分）、背部刺傷共3處（2公分乘以 1公分
    乘以1公分、2公分乘以1公分乘以1公分、3公分乘以1公分乘
    以1公分），併左腎血腫、左肩刺傷1處（3公分乘以1公分乘
    以1公分）之傷害。
二、案經臺東縣警察局臺東分局報告臺灣臺東地方法院檢察署檢
    察官偵查起訴。
    理  由
一、程序方面：
（一）證人即被害人甲○○、證人即於案發當日在現場之李杰峰
      於警詢中之陳述，均屬被告以外之人於審判外之陳述，亦
      不符合刑事訴訟法第159條之 1至之4各條例外規定，並經
      原審辯護人不同意作為證據（見原審卷第19頁辯護書、第
      28頁準備程序筆錄），依刑事訴訟法第159條第1項規定，
      均無證據能力。
（二）證人甲○○、李杰峰、丁明德（亦於案發當日在場）於偵
      訊中之證述，均經檢察官告知具結義務及偽證處罰後命其
      具結而為陳述，足以擔保其等證言可信性。至辯護人雖提
      出最高法院94年度台上字第3728號判決，爭執偵訊中未保
      障被告詰問權乙節，惟查該判決未形成判例，尚非當然拘
      束本院，且刑事訴訟法中並無規定於檢察官偵訊證人時應
      給予被告反對詰問之機會，參以檢察官係立於追訴犯罪之
      蒐集證據立場，與法院須中立審判之立場不同，自亦無須
      賦予被告反對詰問之機會。是本院認上開證人於偵訊中之
      證述，依刑事訴訟法第159條之 1第2項，均有證據能力。
（三）本案卷內其餘馬偕紀念醫院臺東分院診斷證明書、現場照
      片等事證，均經當事人同意作為證據（見原審卷第28頁準
      備程序筆錄）。且本院經核該等陳述作成時之狀況，均無
      何不當之處，依刑事訴訟法第159條之5第 1項規定，均得
      作為證據。
二、認定犯罪事實所憑之證據及理由：
（一）上開事實，業據上訴人即被告（以下簡稱被告）乙○○於
      警詢、偵訊及審理中均坦承不諱，核與下列證人所述相符
      ：
　 1、證人甲○○於偵訊中具結證稱：當天晚上11點多左右，伊
    　及李杰峰一起在被告家對面之麵店吃麵，被告就從他家衝
      過來往伊身上左胸及左脥靠近背部刺，總共刺幾刀伊不知
      道（見94年偵字第1795號偵卷第 6頁偵訊筆錄）。其於原
      審中亦具結證稱：當天伊在被告家對面吃麵，被告就在他
      家那邊對伊大小聲，接著就走過來朝伊左側身體刺，是正
      面或背面伊不曉得，他有往伊的左胸心臟下面及左側背部
      刺（見原審卷第61至63頁審理筆錄）。
   2、證人李杰峰於偵訊中亦具結證稱：當天晚上伊與甲○○在
      被告家對面吃麵，被告在他家門口對伊及甲○○咆哮，伊
      聽不清楚他說些什麼，之後他就拿 1支尖型東西衝過來，
      刺了甲○○很多地方，胸部、背部都有刺（見同上偵卷第
      6、7頁訊問筆錄）。其於原審理中亦具結證稱：當時伊與
      甲○○在被告家對面的麵攤，被告在馬路對面咆哮，說他
      家有東西壞掉，是不是甲○○弄的，接著他就從他家裡拿
      出 1把尖尖類似刀子的金屬東西，很生氣的朝伊及甲○○
      走過來，伊及甲○○就拿椅子起來擋，椅子應該有打到被
      告的身體，接著被告就拿刀朝甲○○刺了很多下，刺哪些
      部位伊沒看清楚，只看到甲○○背部、腰部流血，就趕快
      去開車把甲○○送到醫院，之後伊在醫院陪了甲○○很多
      天，才知道甲○○是胸部、背部都有被刺到（見原審卷第
      121至126頁審理筆錄）。
   3、證人丁明德於偵訊中具結證稱：當天伊在被告家對面的麵
      攤吃麵，甲○○及李杰峰也在那邊，伊有聽到被告說是誰
      弄壞他的門，接著就拿 1支剪刀走過來，甲○○先拿椅子
      打被告的肩膀，被告就用剪刀往甲○○的上半身刺了6 次
      左右，至於刺到哪裡伊不清楚（見同上偵卷第13、14頁訊
      問筆錄）。
（二）綜上，就被告當日先向甲○○叫囂，繼持剪刀橫越馬路至
      麵攤前，經甲○○先以椅子打被告後，被告即向甲○○胸
      部、背部等處連刺多刀之事實，上開各證人證述均大致相
      符，而甲○○因而受有胸部刺傷 1處（4公分乘以2公分乘
      以1.5公分）、背部刺傷共3處（2公分乘以1公分乘以 1公
      分、2公分乘以1公分乘以1公分、3公分乘以1公分乘以1公
      分），併左腎血腫、左肩刺傷 1處（3公分乘以1公分乘以
      以1公分）之傷害，亦有馬偕紀念醫院臺東分院94年7月29
      日診斷證明書 2紙附卷可稽（見警卷第12、13頁）。又被
      告持以刺傷甲○○之剪刀，前端尖銳，足供兇器使用，亦
      有原審勘驗結果（見原審卷第 132頁審理筆錄）及該剪刀
      1把扣案可佐。此外復有現場照片6張在卷足憑，足證被告
      前揭自白與事實相符。
（三）公訴意旨固以告訴人遭被告刺傷之部位均在上半身重要器
      官所在之胸、背部，胸部之傷口還深及肋骨，並參酌告訴
      人、李杰峰、丁明德等證人之證言，認定被告前揭行為，
      係犯刑法第271條第2項、第 1項之殺人未遂罪。惟按殺人
      與傷害之區別，應以有無殺意為斷，即行為人於下手時有
      無決意取被害人生命為準；行為人於行為當時，主觀上是
      否有殺人之故意，除應斟酌其使用之兇器種類、攻擊之部
      位、行為時之態度與表示外，尚應深入觀察行為人與被害
      人之關係、衝突之起因、行為當時所受之刺激、下手力量
      之輕重，被害人受傷之情形及行為人事後之態度等各項因
      素綜合予以研析（最高法院20年非字第 104號、78年臺上
      字第5216號判例可資參照）。本件告訴人遭被告刺傷之胸
      、背部固屬人體要害部位，然查：
   1、被告為輕度精神障礙之人，有卷附之中華民國身心殘障手
      冊 1份在案可稽（見警卷第14頁）。且被告自86年間起即
      因情感性精神症併妄想症狀至馬偕紀念醫院臺東分院就醫
      ，惟平常未就診之次數約佔應就診次數之百分之30，於案
      發前最後 1次就診時間為94年6月30日，原應於94年7月14
      日回診；惟被告亦未按時回診，而遲至案發後之94年 7月
      30 日始因情緒不穩回診並住院治療，至94年9月30日始出
      院等情，亦有該院95年12月13日馬院東醫乙字第09500104
      24號函文及所附之病歷資料1份可參（見原審卷第89頁、1
      10至 112頁）。再由證人丁明德於偵訊中證述：伊在看到
      被告刺甲○○時有叫他不要刺了，但被告還是一直刺，好
      像神精病一樣，講不聽（見同上偵卷第15頁訊問筆錄）；
      及證人即被告之父周中義於原審具結證稱：被告平時的精
      神狀況時好時壞，如果藥物控制的好，跟平常人沒什麼差
      別，但如果受到刺激，他就不太能控制（見原審卷第73頁
      審理筆錄）；參以被告於審理中自承：雖然伊在案發前都
      有按時吃藥，但藥量伊有斟酌減半，案發當時伊失去理智
      ，伊也不知道刺幾次，案發後伊自己也覺得控制不了，所
      以就去住院住了 2個月（見原審卷第133、134頁審理筆錄
      ），足見被告於案發當時因藥物控制情形不佳，且受到刺
      激，自我控制能力減弱，對於外界事務之知覺理會及判斷
      作用明顯低於常人。況本件被告經送請馬偕紀念醫院臺東
      分院為精神鑑定，鑑定結果認「周員之診斷為智力屬正常
      程度範圍，屬妄想型人格違常及情緒不穩衝動型人格特徵
      ，併安非他命濫用向偏高之人格特徵。於案發時處妄想症
      狀併情感障礙狀態，屬輕度至中度之精神耗弱狀態，需接
      受精神治療併家屬照顧，以維身心健康」，亦同此結論，
      有該院95年 6月28日馬院東醫乙字第0950002345號函附之
      精神鑑定報告書 1份可佐（見原審卷第40至43頁）。益徵
      被告行為時已因精神障礙，致其辨識行為違法或依其辨識
      而行為之能力，顯著減低無疑，則被告於此情形下，顯難
      週全思考係傷及告訴人何處部位，下手輕重亦難妥善控制
      ，是尚難僅以被告攻擊告訴人胸、背部，即當然認定被告
      具有殺人之主觀犯意。
   2、另觀之告訴人身體上之傷口均非極深，且部位係分散於胸
      、背、肩部，又告訴人於遭被告刺擊後，至送醫前意識均
      清醒一節，亦經證人李杰峰於原審中證述明確（見原審卷
      第126、127頁審理筆錄），並有馬偕紀念醫院臺東分院94
      年11月 1日馬院東醫字第乙947085號函文（見原審卷第11
      頁）可稽。若被告確有殺人而欲取告訴人性命之犯意，當
      大可集中砍殺其胸部，亦無在告訴人意識仍清醒下，即自
      行罷手之情形發生，足見被告並無殺害告訴人之意圖。
   3、至告訴人於偵訊及原審雖均以證人身分證稱被告持剪刀朝
      伊走過來時，有用台語說「要給你死」，說完就立刻刺伊
      （見同上偵卷第 6頁訊問筆錄、原審卷第62頁審理筆錄）
      。惟查告訴人屬受害人身分，其證述是否當然可採，已有
      疑義，且告訴人於案發當日送至醫院時，意識仍清醒，有
      前揭馬偕紀念醫院臺東分院函文及證人李杰峰之證述可憑
      ，而告訴人卻證稱伊於遭被告刺第 1刀後就昏迷，後來到
      醫院急救後才清醒（見原審卷第68頁審理筆錄），顯見其
      證言有加重被害情形。況證人丁明德於偵訊中、證人李杰
      峰於偵訊及原審均證述當時並未聽聞被告對告訴人說「要
      給你死」（見同上偵卷第7、13頁訊問筆錄、原審卷第123
      頁審理筆錄），是自難以告訴人之片面指述此即認被告當
      時有殺人之犯意。又證人丁明德於偵訊中雖另證稱：被告
      在刺完告訴人走回其家門口後，有對著李杰峰的母親說李
      杰峰算什麼朋友，他朋友被殺，他居然跑掉（見同上偵卷
      第14頁訊問筆錄），惟被告於斯時既處於辨識行為違法或
      依其辨識而行為之能力顯著減低之狀態，其稱「被殺」是
      否確指其有殺人犯意，或僅指持刀刺傷告訴人之事實，自
      有疑義，亦難遽執為不利被告之認定。另被告雖自承與告
      訴人間自92年起曾發生3次糾紛，第1次因伊機車上被人用
      奇異筆亂寫字，伊懷疑是告訴人寫的，就故意以機車擦撞
      告訴人1下；第2次伊在告訴人家烤肉時，遭告訴人打頭，
      伊有握住烤魚、殺魚用的刀子，但因當時人多，故伊沒有
      做什麼；第 3次告訴人說伊會放殺氣，伊很生氣，就拿水
      果刀用刀柄敲告訴人的頭等語（見原審卷第 129頁審理筆
      錄）。惟觀諸上開情節，均僅屬日常糾紛，尚難認被告與
      告訴人間有何深仇大恨，亦難依此遽認被告有因之萌生殺
      人犯意。
   4、綜觀上情，本院審酌被告與告訴人並無深切仇怨，被告之
      動機係因懷疑家中物品遭告訴人毀壞而一時衝動，及告訴
      人胸、背、肩等處所受傷口深度並非極深，且傷後意識均
      甚清醒等，足見被告於刺擊告訴人胸部時施力非猛等情狀
      ，認被告顯無殺害告訴人之犯意。公訴意旨認被告具有殺
      人犯意，應屬誤會，本件被告係基於傷害犯意刺傷甲○○
      之事證明確，其犯行堪予認定，應依法論科。
三、論罪科刑之理由：
（一）按被告行為後，刑法及其施行法業於95年7月1日修正施行
      ，關於新舊法律變更之比較適用，原則上應就罪刑有關之
      共犯、未遂犯、想像競合犯、牽連犯、連續犯、結合犯，
      以及累犯加重、自首減輕暨其他法定加減原因（如身分加
      減）等一切情形，綜其全部罪刑之結果而為比較（最高法
      院95年第 8次刑事庭會議關於中華民國刑法94年修正施行
      後之法律比較適用決議第一點第(四)小點參照）。此次修法
      與本案罪刑相關者：
   1、本件被告所犯刑法第277條第 1項之主刑為3年以下有期徒
      刑、拘役或千元以下罰金，其中罰金刑因刑法第33條第 5
      款之修正，致最低刑度於修法後已有加重，故以修正公布
      施行前之刑法規定較有利於被告。
   2、被告行為時刑法第87條原規定：「因心神喪失而不罰者，
      得令入相當處所，施以監護。因精神耗弱或瘖啞而減輕其
      刑者，得於刑之執行完畢或赦免後，令入相當處所，施以
      監護。前兩項處分期間為三年以下」。惟被告行為後之刑
      法第87條則規定：「因第十九條第一項之原因而不罰者，
      其情形足認有再犯或有危害公共安全之虞時，令入相當處
      所，施以監護。有第十九條第二項及第二十條之原因，其
      情形足認有再犯或有危害公共安全之虞時，於刑之執行完
      畢或赦免後，令入相當處所，施以監護。但必要時，得於
      刑之執行前為之。前二項之期間為五年以下。但執行中認
      無繼續執行之必要者，法院得免其處分之執行。」。比較
      修正前後有關監護處分之規定，舊法施以監護處分者，僅
      明示因「心神喪失而不罰者，得令入相當處所，施以監護
      」、「因精神耗弱或瘖啞而減輕其刑者，得於刑之執行完
      畢或赦免後，令入相當處所，施以監護」，新法新增「其
      情狀足認有再犯或有危害公共安全之虞時」作為限縮宣告
      監護處分之要件。惟新法第 3項將監護期間由「三年以下
      」提升到「五年以下」，對行為人較為不利，考量法條不
      得割裂適用，茲比較新舊法修正之結果，以舊法較有利於
      被告。
   3、比較新舊法結果，以修正前刑法較有利於被告，應依刑法
      第2條第1項前段，適用被告行為時之修正前刑法及相關規
      定，先予敘明。
（二）核被告所為，係犯刑法第277條第1項普通傷害罪。公訴人
      雖以殺人未遂罪名對被告提起公訴，惟被告並無殺人故意
      ，已如前述，起訴法條容有未合，而起訴之基本事實相同
      ，應予變更起訴法條。另被告先後揮刺告訴人 5刀，係於
      密切接近之時間及同地實施，侵害同一之法益，各行為應
      不具獨立性，且係出於同一傷害之目的，依一般社會觀念
      ，應視為數個舉動之接續施行，合為包括之一行為予以評
      價，屬接續犯。又被告行為時已因精神障礙，致其辨識行
      為違法或依其辨識而行為之能力，顯著減低無疑，業如前
      述，自應依刑法第19條第 2項規定減輕其刑（刑法第19條
      第 2項僅係責任能力用語明確化之修正，並未涉犯罪構成
      要件之變更，亦非影響行為人刑罰之法律效果，故非屬法
      律之變更）。
（三）原審因依上開法律規定，再審酌被告因與告訴人之糾紛即
      持剪刀刺傷告訴人多處，雖已賠償告訴人 66000元（見原
      審卷第31頁民事和解書、第65頁審理筆錄），惟並未取得
      告訴人之諒解，且犯罪之情節非輕，惟被告犯罪後坦承犯
      行，態度堪稱良好，又患有精神障礙等一切情狀，量處有
      期徒刑 1年。復審酌被告係在精神耗弱狀態下為犯本件傷
      害犯行，且由上開證人及被告自身之陳述，足認被告於受
      刺激下即會失去自我控制，又參諸前揭精神狀況鑑定書認
      為：被告需接受精神治療併家屬照顧，以維身心健康，有
      上開件鑑定書可憑。而認為預防其未來因上開病情之影響
      而出現類似之危險行為，宜接受持續規則之精神評估與治
      療，併依修正前刑法第87條第2項、第3項之規定，諭知於
      刑之執行完畢後，令入相當處所施以監護 2年。且敘明扣
      案之剪刀 1把，固係被告持以供本件犯罪所用之物，惟經
      被告及證人周中義陳稱係被告家中所開設照相館使用之剪
      刀，並非被告所有（見原審卷第75頁審理筆錄），亦無其
      他證據足認為被告所有，故不予宣告沒收。經核認事用法
      及量刑，俱無不當。檢察官及被告上訴，指摘原判決不當
       ，均無理由應予駁回。
據上論斷，應依刑事訴訟法第368條，判決如主文。
本案經檢察官丙○○到庭執行職務。
中　　華　　民　　國　　96　　年　　4　　月　　17 　　日
                        審判長法  官  何方興
                              法  官  林鳳珠
                              法  官  林德盛
以上正本證明與原本無異。
本件判決被告不得上訴。
檢察官如不服本判決，應於送達後10日內，向本院提出上訴狀。
其未敘述理由者，並應於提出上訴狀後10日內向本補提理由狀 (
須附繕本)。
                              書記官  劉妙娘
中　　華　　民　　國　　96　　年　　4　　月　　17 　　日
附錄   本判決論罪科刑法條：
刑法第277條第1項
傷害人之身體或健康者，處3年以下有期徒刑、拘役或1千元以下
罰金。
